【裁判字號】    89,台上,7416
【裁判日期】    891207
【裁判案由】    違反毒品危害防制條例
【裁判全文】
最高法院刑事判決                              八十九年度台上字第七四一六號
    上  訴  人  乙○○
                甲  ○
    右  一  人
    選任辯護人  金志雄律師
右上訴人等因違反毒品危害防制條例案件，不服台灣高等法院中華民國八十九年九月
二十七日第二審更審判決（八十九年度上更(一)字第八五九號，起訴案號：台灣桃園地
方法院檢察署八十七年度偵字第一三八六七、一三九八九號），提起上訴，本院判決
如左：
    主  文
原判決撤銷，發回台灣高等法院。
    理  由
本件原判決認定上訴人乙○○、甲○均明知海洛因屬毒品危害防制條例所稱之第一級
毒品，且經我國行政院公告為甲類第四款之管制進出口物品，不得非法運輸，亦不得
私運進口，竟基於運輸、私運第一級毒品海洛因來台犯意之聯絡，約定由乙○○支付
甲○前往大陸洽購第一級毒品海洛因之費用新台幣四萬五千元，旋由甲○於民國八十
七年八月三十一日前往大陸洽購海洛因，乙○○則於八十七年九月八日偕同不知情之
伴遊小姐陳宏菁（業經第一審判決無罪確定）前往大陸福建省廈門，等候甲○洽購毒
品海洛因之消息，嗣乙○○與甲○聯繫後，在大陸福建省廈門向綽號「簡仔」洽妥以
人民幣四萬三千七百元（約合新台幣二十萬元）之價格購買一九○公克之海洛因，並
約定在廣州交付。八十七年九月十一日上午，甲○持乙○○交付之人民幣四萬三千七
百元至白雲飯店向「簡仔」購得（實際）毛重約一九○‧八公克之海洛因。而乙○○
於八十七年九月十二日前往廣州西城大酒樓，甲○則在其所住宿之房間內將所購得上
開數量之海洛因交予前來之乙○○，乙○○隨即取出約毛重八八‧九公克之海洛因（
此部分未運輸入境，且已滅失）交予甲○，並將所餘之海洛因毛重約一○一‧九公克
，以浴帽加以包裹以資掩飾，於翌日（十三日）乙○○偕同陳宏菁自大陸廣東搭乘南
方航空公司班機至香港轉機，乙○○惟恐上開海洛因入境時被查覺，即在香港啟德機
場免稅商店購買三盒鐵罐裝花茶後，將其中一盒之花茶取出，並以將上開以浴帽包裹
之海洛因放入花茶盒內，交予陳宏菁以運輸。嗣乙○○與陳宏菁於當晚十時四十分許
入境時，在桃園中正國際機場為警當場查獲。警方並據乙○○之供述，於同月十五日
晚上十時，在桃園中正機場查獲自大陸搭機入境之甲○等情。因而撤銷第一審關於上
訴人等部分之判決，依想像競合犯關係，從一重改判仍論處上訴人等共同運輸第一級
毒品（甲○為累犯）罪刑，固非無見。
惟查：(一)事實審法院所認定之事實，與所採之證據，不相適合，即屬證據上理由矛盾
，其判決當然違背法令；且事實審法院應予調查之證據，不以當事人聲請者為限，凡
與待證事實有關之證據，均應依職權調查，方足發現真實，否則仍難謂無刑事訴訟法
第三百七十九條第十款之違法。查原判決事實欄認定：乙○○將其以人民幣四萬三千
七百元所購得毛重約一九○‧八公克之海洛因，除取出約毛重八八‧九公克之海洛因
交予甲○外，所餘之海洛因毛重約一○一‧九公克，以浴帽加以包裹以資掩飾，於八
十七年九月十三日晚上入境桃園中正國際機場時，為警當場查獲等情，且於其理由欄
二之(一)內說明係以乙○○迭於警訊、檢察官偵查及一審審理時所為之供述為憑（見原
判決第四頁倒數第六行起至第五頁第十二行）。但乙○○於警訊及偵審中，只供稱其
購買一九○公克之海洛因，而非一九○‧八公克，且就其購買海洛因之金額，有人民
幣五萬元、四萬五千元及四萬三千七百元（即一九○公克，每公克人民幣二百三十元
）之不同說法，另就其本人攜帶入境之海洛因數量，亦有一○一‧六、一○○、一○
一及一○一‧九公克等四種不同說詞（見第一四六七五號偵卷第十九頁背面、二十六
頁背面、二十七頁；第一三八六七號偵卷第九十四頁背面；一審卷第三八一頁），其
上述所供究竟以何者為可採，原判決並未加以調查、說明，即於事實欄遽認乙○○以
人民幣四萬三千七百元交甲○持向「簡仔」購得毛重約一九○‧八公克之海洛因，且
將其中毛重約一○一‧九公克之海洛因私運入境而被查獲云云，非惟與所採之證據，
不相適合，有證據上理由矛盾之當然違背法令情形，且有應於審判期日調查之證據而
未予調查之違法。(二)有罪之判決書，須將認定之犯罪事實詳記於事實欄，然後於理由
內逐一說明其憑以認定之證據，使事實與理由兩相一致，方為合法。原判決事實欄係
記載：甲○持乙○○交付之人民幣四萬三千七百元至白雲飯店向「簡仔」購得毛重約
一九○‧八公克之海洛因云云，已如上述，而其理由欄先亦援引乙○○之供述稱：「
……後來經由甲○在廈門向綽號『簡仔』洽妥以約二十萬元（新台幣）之價格購得毛
重約一九○公克之毒品海洛因，渠並在廈門交付購買海洛因所需款項予甲○，由甲○
前往廣州取貨，渠於八十七年九月十二日前往廣州西城大酒樓，而甲○則在伊所住宿
之房間內，將其所購得上開一九○‧八公克之毒品海洛因交予渠……。」（見原判決
第四頁倒數第三行以下），亦供證乙○○係透過甲○向「簡仔」購買本件海洛因，但
嗣於理由欄所援引甲○於八十七年九月十六日警訊時之供詞：「我請乙○○一同到廈
門中青路『簡仔』家裡，在『簡仔』家裡有『簡仔』、  先生（東北人）、我、乙○
○四個人在場，他們三人在談海洛因的交易，……以人民幣四萬三千七百元談成。」
、「……我與『簡仔』及  先生搭廈門航空班機到廣州，  先生的朋友來接機，我們
就直接到白雲飯店，  先生的朋友就把海洛因一百九十公克拿給我，我就把人民幣四
萬三千七百元拿給他。」（見原判決第六頁第四行以下及同頁第十一行以下），又供
認乙○○係直接與「簡仔」、  先生談海洛因交易，且係在廣州白雲飯店，由  先生
之朋友將海洛因販賣予甲○云云，非但理由與理由相互齟齬，事實與理由亦相矛盾，
並有違誤。(三)依毒品危害防制條例第十八條第一項前段規定，查獲之毒品，不問屬於
犯人與否，均沒收銷燬之，是本件查獲之海洛因毒品，自應均依該項規定宣告沒收銷
燬。本案查獲之白色塊狀物十三塊雖經台灣桃園地方法院檢察署送請法務部調查局檢
驗結果，確係毒品海洛因，淨重一○○‧八五公克、包裝重四‧七七公克（按指包裹
海洛因用之浴帽），有該局鑑定通知書及函各一紙附卷可稽（見一審卷第八十七頁、
二九五頁），但該查獲之塊狀物亦曾經內政部警政署刑事警察局偵查第三隊將之採樣
○‧二公克送該刑事警察局鑑識科化學組鑑驗，經該組稱重結果，淨重○‧一公克，
取○‧○五公克鑑驗，鑑驗結果，檢出海洛因成份，餘○‧○五公克則於鑑驗後隨文
檢還，有該刑事警察局鑑驗通知書影本存卷可證（見第一三八六七號偵卷第三十五頁
）。且依卷附台灣桃園地方法院檢察署八十七年度保管字第四四一三號贓證物品清單
所示（見同上偵卷第四十三頁），編號１之扣案海洛因塊一○一‧六公克，係送調查
局保管鑑定，另尚有編號３之取樣化驗海洛因○‧○五公克扣案，似該送請法務部調
查局鑑驗之白色塊狀物，並不包括前述採樣送上開刑事警察局鑑驗之海洛因在內，果
無訛，則於八十七年九月十三日晚上在乙○○入境桃園中正國際機場時所查獲扣得之
海洛因，當不只淨重一○○‧八五公克，原判決事實欄認僅查扣淨重一○○‧八五公
克之海洛因，且只將該淨重一○○‧八五公克之海洛因宣告沒收銷燬，已與卷存證據
資料不符，並有判決不適用法則之違背法令。以上或為上訴意旨所指摘，或為本院得
依職權調查之事項。上訴人等上訴意旨指摘原判決不當，非無理由，應認仍有發回更
審之原因。至原判決不另為無罪之諭知部分，因有裁判上一罪關係，應併發回。
據上論結，應依刑事訴訟法第三百九十七條、第四百零一條，判決如主文。
中      華      民      國    八十九    年     十二     月      七      日
                              最高法院刑事第十一庭
                                  審判長法官  陳  炳  煌
                                        法官  陳  正  庸
                                        法官  陳  世  雄
                                        法官  吳  信  銘
                                        法官  徐  文  亮
      右正本證明與原本無異
                                              書  記  官
中      華      民      國    八十九    年     十二     月     十三     日


司法院資訊處製作；財團法人民間司法改革基金會備份。
